【裁判字號】    95,訴,1388
【裁判日期】    951218
【裁判案由】    撤銷贈與等
【裁判全文】
臺灣桃園地方法院民事判決              95年度訴字第1388號
原      告  華南商業銀行股份有限公司
法定代理人  甲○○
訴訟代理人  戊○○
被      告  丙○○
            乙○○
共      同
訴訟代理人  丁○○
上列當事人間請求撤銷贈與事件，於民國95年11月27日言詞辯論
終結，本院判決如下：
    主      文
被告丙○○、乙○○間於民國九十四年十一月十五日就坐落桃園
縣龜山鄉○○段一０七０地號土地所有權應有部分一萬九千五百
一十分之一一五，及同段二六九六建號即門牌號碼桃園縣龜山鄉
○○路○段二四一巷二弄二號九樓之一建物所有權全部所為之贈
與行為及以贈與為原因所為之所有權移轉行為，應予撤銷。
被告乙○○應塗銷就前項所示不動產於民國九十四年十一月二十
一日以贈與為原因所為之所有權移轉登記。
訴訟費用由被告負擔。
    事實及理由
甲、原告主張：原告之逾期授信戶即訴外人大越科技股份有限公
    司（原名大越科技有限公司，下稱大越公司）為其將來便於
    向原告借款需求，於民國94年1 月18日（原告誤載為4 月18
    日）邀同被告丙○○及訴外人丁○○為連帶保證人，簽定保
    證書，約定保證大越公司現在（包括過去所負及現在尚未清
    償之債務）及將來所負之借款票據、透支、墊款、保證、損
    害賠償等及其他一切債務以新臺幣（下同）4,100 萬元為限
    額，及其他從屬於主債務之負擔，保證人願與主債務人負連
    帶清償之責，則被告丙○○所負者既為連帶清償責任，其所
    有之全部財產即為債權人之共同擔保。嗣大越公司自94年5
    月24日起向原告陸續申請開發信用狀，並經原告墊款，其墊
    款日、墊款金額及到期日如附表一所示，則被告丙○○之保
    證責任即自該日起即已存在。詎料，大越公司上開借款清償
    期屆至時，債務人等迄未清償，尚積欠原告如附表二所示合
    計16,676,198元之墊款本金、約定利息及違約金，則依原告
    與大越公司簽定之授信約定書條款之約定，其債務應視同全
    部到期。次查，被告丙○○於94年11月15日將其所有之坐落
    桃園縣龜山鄉○○段1070地號土地所有權應有部分19510 分
    之115 及其上同段2696號建物（門牌號碼：桃園縣龜山鄉○
    ○路○ 段241 巷2 弄2 號9 樓之1） 所有權全部（下稱系爭
    不動產）贈與與其女即被告周珊妏，並於94年11月21日將系
    爭不動產所有權移轉登記與被告乙○○，致原告債權有不能
    受償之虞。則被告丙○○之上開處分行為實侵害原告之債權
    ，原告自得依民法第244 條之規定主張撤銷等語，並聲明：
    1.被告丙○○、乙○○於95年11月15日就被告丙○○所有之
    坐落桃園縣龜山鄉○○段1070地號土地所有權應有部分
    19510 分之115 及其上同段2696號建物（門牌號碼：桃園縣
    龜山鄉○○路○ 段241 巷2 弄2 號9 樓之1） 所為之贈與行
    為及以贈與為原因所為所有權移轉行為應予撤銷；2.被告乙
    ○○就上開土地及建物經桃園縣桃園地政事務所於94年11月
    21日以贈與為原因所為之所有權移轉登記應予塗銷。
乙、被告則以：(一)按「保證者，為當事人約定，一方於他方之債
    務人不履行債務時由其代負履行責任之契約。」民法第739
    條定有明文。又「附停止條件之法律行為，於條件成就前，
    發生效力。」亦為同法第99條所明定。準此，於主債務人「
    未依約履行債務」之條件成就前，保證人之代負履行責任即
    無從發生。本件被告丙○○雖係本件借款之連帶保證人，但
    被告丙○○於94年1 月18日出具之保證書（下稱系爭保證書
    ）第2 條約定：「主債務人所負之各宗債務，於清償期屆至
    （含喪失期限利益視為到期）而未履行時，保證人應即負連
    帶清償責任。」等語，足認兩造間係約定主債務到期前，連
    帶保證人之代負履行責任尚未發生，此乃基於兩造間契約之
    約定，且此項約定並未違反強制或禁止規定，亦不違反公共
    秩序及善良風俗，法院於適用法律前之事實認定，仍應以該
    約定為判斷之基礎。(二)大越公司於94年10月25日分別以第
    000000-000號金額折合約5,230,260 元之信用狀及第000000
    -000號金額折合約3,969,000 元之信用狀向原告申請墊款，
    約定之清償期均為95年4 月21日，此項借款到期前，被告丙
    ○○均未接獲原告通知大越公司所負該債務可視為到期之通
    知，在此之前，被告丙○○尚無需代負履行責任。從而，被
    告丙○○於94年11月21日移轉系爭不動產所有權與被告乙○
    ○，即無所謂侵害原告債權可言。(三)大越公司於94年11月23
    日以第000000-000號金額折合約3,976,938 元之信用狀向原
    告申請墊款，約定清償日為95年5 月22日，此筆借款之申貸
    日期既發生於系爭不動產移轉之後，則被告丙○○之贈與行
    為，即與原告之債權無涉。是被告丙○○就系爭不動產之處
    分行為並未侵害原告之債權。(四)大越公司提供與原告供備償
    所用之票據雖陸續於95年1 、2 月間陸續未獲付款，但大越
    公司仍衡量能力按期償還利息，且向原告提出償債計畫之聲
    請，顯見大越公司並非無償債之誠意，況且原告並未通知被
    告丙○○應代負履行責任，且在此之前，被告丙○○亦無代
    負履行之責任，則本件贈與行為並未侵害原告之權利等語作
    為抗辯，並聲明：原告之訴駁回。
丙、得心證之理由：
  一、原告主張大越公司於94年1 月18日邀同被告丙○○為連帶
      保證人，簽定保證書，約定保證大越公司現在（包括過去
      所負現在尚未清償）及將來所負之借款票據、透支、墊款
      、保證、損害賠償等一切債務以4,100 萬元為限額（含本
      金及其利息、遲延利息、違約金，損害賠償及其他從屬於
      主債務之負擔），被告丙○○願與大越公司負連帶清償之
      責任乙節，業據提出保證書為證，並為被告自認，堪信為
      真實。
  二、按保證債務之所謂連帶，係指保證人與主債務人負同一債
      務，對於債權人各負全部給付之責任者而言，此就民法第
      272 條第1 項規定連帶債務之文義參照觀之甚明。準此，
      連帶保證人既與主債務人對於債權人負同一債務，連帶保
      證人於連帶保證契約成立後，與債權人之債權債務關係即
      已發生。本件被告丙○○既與原告約定就大越公司現在（
      包括過去所負現在尚未清償）及將來所負之借款票據、透
      支、墊款、保證、損害賠償等一切債務以4,100 萬元為限
      額，願與大越公司負連帶清償之責任，應認被告丙○○已
      與原告約定與大越公司對於原告負同一債務，對於原告各
      負全部給付之債務，而系爭保證書第2 條雖約定大越公司
      所負之各宗債務，於清償期屆至（含喪失期限利益視為到
      期）而未履行時，被告丙○○應即負連帶清償責任等語，
      惟連帶保證雖為連帶債務，但連帶保證人所負之連帶債務
      實質上仍有代主債務人履行之內涵，故我國社會一般之認
      知，於債務屆清償期時，通常仍都由主債務人而非連帶保
      證人負第一次之清償責任，而債權人亦係在主債務人不履
      行時，始同時或先後各別對於主債務人及連帶保證人請求
      給付。是應認上開約定僅係本於上開認知，而約明當大越
      公司不能清償或不清償時，被告丙○○即應如數清償，不
      得主張如民法第745 條等權利而已，是應認於被告丙○○
      於94年1 月18日與原告訂立連帶保證契約後，大越公司若
      對於原告負有如上所述債務時，被告丙○○即應負連帶清
      償責任，被告丙○○抗辯其與原告間之連帶保證契約於大
      越公司不履行債務時，始因條件成就而發生效力即其於此
      時方負代為履行之責任云云，自非可採。
  三、次按「債務人所為之無償行為，有害及債權者，債權人得
      聲請法院撤銷之。」、「前條撤銷權，自債權人知有撤銷
      原因時起，一年間不行使或自行為時起經過十年而消滅。
      」民法第244條第1項、第245條分別定有明文。經查：
    (一)原告主張被告丙○○於94年11月15日將系爭不動產贈與與
      被告乙○○，並於94年11月21日將系爭不動產以贈與為原
      因移轉登記與被告乙○○等情，業經原告提出土地謄本及
      建物登記謄本為證，復為被告所不爭執，堪信為真實。
    (二)原告主張大越公司自94年5 月24日起向原告陸續申請開發
      信用狀，並經原告同意墊款，其墊款日、墊款金額及墊款
      清償日如附表一所示乙節，為被告所不爭執，堪信為真實
      。原告既曾於94年10月25日為大越公司墊款2 筆，其金額
      分別為3,969,000 元、5,230,260 元，則原告主張自該墊
      款日起，被告丙○○應與大越公司就上開墊款債務負連帶
      清償責任，應為可採；又被告並未主張、證明其或大越公
      司已於94年11月21日前清償上開債務，則原告主張於被告
      2 人間為上開贈與行為及所有權移轉行為時，被告丙○○
      對於原告負有上開債務，為原告之債務人乙節，亦為可採
      。
    (三)按「稱贈與者，謂當事人約定，一方以自己之財產無償給
      與他方，他方允受之契約。」民法第406 條定有明文。是
      贈與行為自為無償行為。而原告主張被告所為本件贈與行
      為及所有權移轉行為已害及其債權乙節，被告並未為爭執
      ，應為可採。
    (四)又原告已於95年8 月25日起訴請求撤銷被告丙○○所為上
      開無償行為，未逾1 年除斥期間。
    (五)從而，原告請求撤銷被告2 人間就系爭不動產所為之贈與
      行為，為有理由，而此項撤銷權效力之所及，除債權行為
      外，即物權行為亦無例外，故原告請求撤銷被告2 人間之
      物權行為，即被告2 人間就系爭不動產於94年11月21日以
      贈與為原因所為之所有權移轉登記行為，洵屬有理，亦應
      准許。
  四、再者，債權人聲請法院撤銷債務人所為之無償行為時，並
      得命受益人回復原狀，民法第244 條第4 項前段亦有明文
      。從而，原告請求撤銷被告2 人間所為贈與行為及所有權
      移轉登記之物權行為時，並請求被告乙○○將系爭不動產
      所有權移轉登記予以塗銷，亦於法有據，應予准許。
丁、訴訟費用負擔之依據：民事訴訟法第85條第2項。
中    華    民    國    95    年    12    月    18    日
                  民事第三庭  法  官  林望民
以上正本係照原本作成
如對本判決上訴，須於判決送達後20日內向本院提出上訴狀
中    華    民    國    95    年    12    月    18    日
                              書記官  曾建中


司法院資訊處製作；財團法人民間司法改革基金會備份。
